【裁判字號】    92,台上,986
【裁判日期】    920515
【裁判案由】    回復原狀
【裁判全文】
最高法院民事判決                                九十二年度台上字第九八六號
    上  訴  人  甲○○
    訴訟代理人  詹順貴律師
    被 上訴 人  中華電信股份有限公司台灣北區電信分公司
    法定代理人  薛紀建
    訴訟代理人  張玉希律師
右當事人間請求回復原狀事件，上訴人對於中華民國九十年六月二十六日台灣高等法
院第二審判決（八十九年度上字第一八○號），提起上訴，本院判決如左：
    主  文
上訴駁回。
第三審訴訟費用由上訴人負擔。
    理  由
本件上訴人主張：被上訴人於民國八十三年間將坐落新竹縣橫山鄉○○段二八四│九
九地號土地上之竹東沙坑機房新建工程（下稱系爭工程）發包予第一審受告知人（第
一審誤為參加人）皇家建設工程股份有限公司（下稱皇家公司）承攬，既未依民法第
七百九十四條規定採取適當之施工方法及設置必要防護措施，於八十三年四月十四日
進行拔樁工程時，又未先行回填鬆土，致伊所有位於新竹縣橫山鄉○○路○段六二號
之三層樓房（原門牌號碼為同鄉沙坑村二四之一號，下稱系爭房屋）全棟地基不均勻
下陷，造成房屋傾斜、地板、牆壁、樑柱、天花板、樓梯等處產生嚴重龜裂暨四十五
度角剪力裂縫及壁內水管破裂漏水等損害。被上訴人對於該工程之定作、指示顯有過
失，即應負賠償責任。因伊於八十四年五月二十三日接獲台灣省建築師公會之鑑定報
告後，始確信系爭房屋之損害為被上訴人所造成，故請求權之消滅時效，應自是日起
算，至八十六年五月二十二日完成，而伊已於同年三月三十一日先以口頭請求損害賠
償，再於同年九月二十九日起訴，並未罹於時效等情。爰依侵權行為之法律關係，以
「先位聲明」求為命被上訴人賠償系爭房屋之損害、內部簡易基礎裝潢費用、交易價
值損失、搬遷及另行租屋費用共新台幣（下同）三百五十二萬七千八百五十元，以「
備位聲明」求為命被上訴人將系爭房屋依八十六年十月九日補充聲明狀附件二所示方
法回復原狀，若不能回復原狀或回復顯有重大困難者，則賠償二百三十二萬七千八百
五十元，並均自損害發生翌日（八十三年四月十五日）起加給法定遲延利息之判決（
第一審就先位聲明部分判命被上訴人給付上訴人三百二十八萬六千六百十三元及自八
十三年十二月二十四日起之利息，駁回其餘先位聲明之訴。上訴人就該敗訴部分，未
聲明不服）。
被上訴人則以：上訴人於八十三年十一月十六日即以系爭工程挖掘地下室造成系爭房
屋受損為由向新竹縣政府陳情，已確知損害及賠償義務人，其遲至八十六年九月始提
起本件訴訟，請求權已罹於時效而消滅等語，資為抗辯。
原審斟酌全辯論意旨及調查證據之結果，以：按民法第一百九十七條所定關於侵權行
為損害賠償請求權之二年消滅時效期間，應以請求權人實際知有損害及賠償義務人之
時起算。而所謂知有損害，係知悉受有何項損害而言，於損害額之多寡則無認識之必
要。本件上訴人及其附近住戶早於八十三年九月二十二日前即向被上訴人竹東分局反
映系爭工程造成房屋受損，經被上訴人於同年十一月九日邀約上訴人等住戶及有關單
位說明協商。上訴人復於同月十六日以系爭工程興建挖掘地下室、造成系爭房屋傾斜
及龜裂為由，分向交通部、新竹縣政府陳情。承造人皇家公司乃申請新竹縣橫山鄉調
解委員會於同年十二月二十三日開會協調，因上訴人未到場致無法調解，被上訴人始
於八十四年一月十一日函覆上訴人「如認為權益遭受不法侵害，請循正規途徑再向管
轄單位申請調解」。是上訴人於八十四年三月十四日申請台灣省建築師公會就賠償估
價為鑑定時，應已確知系爭房屋受有損害及該損害係因被上訴人工地施工所造成，故
消滅時效即應自該日起算。上訴人遲至八十六年九月二十九日始提起本件訴訟，請求
損害賠償，顯已逾前述之二年時效期間。被上訴人抗辯上訴人之請求權已罹於時效消
滅，即屬有理。從而上訴人本於侵權行為之法律關係，以「先位聲明」及「備位聲明
」請求被上訴人賠償損害，均不應准許。為原審心證之所由得，因而廢棄第一審所為
上訴人勝訴部分之判決，改判駁回其訴及併予駁回發生移審效力之備位聲明部分，經
核於法洵無違誤。查原審係以上訴人先則反映並陳情系爭工程造成系爭房屋受損，後
又申請鑑定賠償估價，至遲應於申請鑑定時即八十四年三月十四日確知系爭房屋受有
損害及該損害係因被上訴人工地施工所造成，至上訴人於是時對於損害額有無認識，
尚不影響消滅時效之起算等情，認定上訴人之侵權行為損害賠償請求權已罹於時效而
消滅，殊無悖於論理法則及經驗法則，亦與解釋意思表示無涉而無適用法規不當之可
言。上訴論旨，猶執陳詞就原審取捨證據及認定事實之職權行使所為前揭之論斷，指
摘原判決不當，聲明廢棄，非有理由。又「告知訴訟」係指當事人得於訴訟繫屬中，
將訴訟告知於因自己敗訴而有法律上利害關係之第三人；此與為輔助一造起見之「訴
訟參加」，應提出參加書狀，於本訴訟繫屬之法院為之，並不相同。觀之民事訴訟法
第六十五條第一項、第五十九條第一項之規定自明。查被上訴人在第一審程序中，於
八十七年三月十二日具狀聲請將訴訟告知第三人皇家公司後（見一審卷第一宗二一四
頁），第一審法院即將該聲請狀送達於受告知人皇家公司，嗣後並以該公司為受告知
人進行訴訟（見一審卷第一宗二一六、二三六、二四○、二四六、二四九、二五三、
二五六、二六六、二七一頁）。詎該院於八十八年二月二十五日言詞辯論通知書之送
達證書上，竟逕行改列皇家公司為「被告參加訴訟人」（見一審卷第二宗六九頁），
而以該公司為參加人進行訴訟。皇家公司雖曾於第一審八十八年八月三十日言詞辯論
期日時出具委任書，委任該公司職員劉建華為訴訟代理人到場陳述（見一審卷第二宗
一六七至一七○頁），然遍查全卷，未見該公司曾提出書狀於第一審法院聲明「參加
訴訟」，則第一審將皇家公司列為被上訴人之參加人，自屬無據。原審判決之當事人
欄內未再贅列皇家公司為參加人，並無不合，縱未於理由欄內就此違誤部分詳為說明
，仍不影響判決之結果，併此指明。
據上論結，本件上訴為無理由。依民事訴訟法第四百八十一條、第四百四十九條第一
項、第七十八條，判決如主文。
中      華      民      國    九十二    年      五      月     十五     日
                              最高法院民事第七庭
                                  審判長法官  蘇  茂  秋
                                        法官  徐  璧  湖
                                        法官  朱  建  男
                                        法官  蘇  達  志
                                        法官  沈  方  維
      右正本證明與原本無異
                                              書  記  官
中      華      民      國    九十二    年      五      月    二十七    日
                                                                        Ａ


司法院資訊處製作；財團法人民間司法改革基金會備份。
